臺灣高等法院刑事判決　　　　　　　　 100年度上易字第16號
上　訴　人　臺灣板橋地方法院檢察署檢察官
被　　　告　周建霖
上列上訴人，因被告詐欺案件，不服臺灣板橋地方法院99年度易
字第1129號，中華民國99年10月14日第一審判決（起訴案號：臺
灣板橋地方法院檢察署99年度偵字第1588號），提起上訴，本院
判決如下：
    主  文
上訴駁回。
    理  由
一、公訴意旨略以：被告與真實姓名年籍不詳、自稱「陳經理」
    之成年男子及其所屬詐欺集團成員「楊經理」、「潘經理」
    及「楊經理」之助理等人，共同基於意圖為自己不法所有之
    犯意，由「楊經理」於98年12月10日，以刊登報紙廣告方式
    ，向柯尊文佯稱須提供帳戶資料供薪資轉帳云云，使柯尊文
    陷於錯誤而允諾交付帳戶，再由「楊經理」助理於同日下午
    五時許，前往址設臺北縣板橋巿文化路1段187號之中國信託
    商業銀行前，向柯尊文收取其所申辦之帳號000000000000號
    聯邦商業銀行迴龍分行帳戶之提款卡及密碼等物後，即交付
    被告所屬犯罪集團作為存、提款及轉帳匯款使用。嗣於98年
    12月17日下午02時45分許，經柯尊文偕同警方誘使被告及溫
    騰良出面收購帳戶，為警查獲，因認被告涉刑法第339條第1
    項詐欺取財罪及同條第3項、第1項詐欺取財未遂罪嫌等語。
二、按被告以外之人於審判外之言詞或書面陳述，除法律有規定
    者外，不得作為證據；又被告以外之人於審判外之陳述，經
    當事人於審判程序同意作為證據，法院審酌該言詞陳述或書
    面陳述作成時之情況，認為適當時，亦得為證據，刑事訴訟
    法第159條第1項、第159條之5第1 項，分別定有明文。本案
    以下所引各項證據，均經檢察官及被告周建霖於審判程序中
    同意作為證據（原審99年9月23日審判筆錄第2頁、本院卷）
    ，本院審酌該等證據核無違法取證或證明力顯然過低之情事
    ，依各該陳述作成時之狀況，並無不適當之情況，自均得為
    證據。
三、次按，犯罪事實應依證據認定之，無證據不得認定犯罪事實
    ，刑事訴訟法第154條第2項定有明文。又認定不利於被告之
    事實，須依積極證據，苟積極證據不足為不利於被告事實之
    認定時，即應為有利於被告之認定，更不必有何有利之證據
    。認定犯罪事實所憑證據，雖不以直接證據為限，間接證據
    亦包括在內，然而無論直接或間接證據，其為訴訟上之證明
    ，須達於通常一般人均不致有所懷疑，而得確信其為真實之
    程度，始得據為有罪之認定（最高法院30年上字第816 號、
    76年臺上字第4986號判例參照）。告訴人告訴，係以使被告
    受刑事訴追為目的，是其陳述是否與事實相符，仍應調查其
    他證據以資審認（最高法院52年臺上字第1300號判例）。
四、公訴意旨認被告涉有上開詐欺取財既遂、未遂等罪嫌，係以
    (一)被告於警詢及偵查中供述，(二)告訴人柯尊文於警詢及偵查
    中指訴，(三)98年12月10日及同年月17日之自由時報廣告影本
    等，資為論據。訊據被告周建霖，固坦承其見自由時報刊登
    徵求五金行配送司機之廣告而撥打電話與「陳經理」聯絡，
    曾依「陳經理」指示向不詳人士收取資料後，放置在中壢火
    車站置物櫃內，並可獲得現金500元，嗣98年12月17日下午2
    時45分許，依「陳經理」指示前往址設臺北縣板橋巿文化路
    187 號中國信託商業銀行前，卻為警查獲等情不諱，惟矢口
    否認有何詐欺取財及詐欺取財未遂犯行，並辯稱：其去應徵
    工作時，「陳經理」將其駕照拿走，並說過幾天會再通知其
    上班，過幾天，「陳經理」叫其到板橋錢櫃KTV 附近之銀行
    ，並說公司有幹部沒有辦法回中壢，叫其在那裡等該名幹部
    前來，該名幹部會拿信封給其，叫其帶回去中壢火車站，其
    有問「陳經理」信封裡面是什麼東西，但他叫其不用問，之
    後「陳經理」又叫其上來臺北，其要求拿回所有駕照，但是
    「陳經理」說目前幹部不在公司裡面，沒有辦法交付，叫其
    在板橋火車站附近中國信託商業銀行前等，並說會計會過來
    ，又說等一下有另一個人會來，叫其告訴那個人在那裡等會
    計來，會計會跟他面試，警察就來了云云。經查：
(一)告訴人柯尊文係於98年12月10日、11日，見報載求職廣告而
    應應徵者要求提供伊開設上開聯邦商業銀行迴龍分行帳戶提
    款卡等情，業據伊於偵查中供述明確，並有伊所提供之自由
    時報影本可稽（偵查卷19頁），然告訴人僅因應徵工作而交
    付金融帳戶提款卡及密碼，已與一般求職流程有異。況金融
    帳戶係重要且專屬個人之理財工具，任何人均得在不同金融
    機構申請數個帳戶使用，是倘有不熟識之人不以自己名義自
    行向金融機構申請帳戶，反而向他人蒐集金融帳戶使用，乃
    甚為怪異之事，衡情，提供帳戶者對於該等帳戶是否係供合
    法使用，絕無不起疑心理。再參以今日社會，利用人頭帳戶
    供作詐欺取財犯罪工具之事，迭有所聞，亦經傳播媒體廣為
    報導，告訴人柯尊文對此應無不知之理，則告訴人柯尊文提
    供其申辦之金融帳戶提款卡予「楊經理」使用，甚有可能已
    預見「楊經理」可能利用該金融帳戶供作詐騙他人匯入款項
    之用，藉由將詐欺所得金錢存入後再行領出之過程，以達到
    隱瞞資金流向及避免提款行為人身份曝光之目的，則該名向
    告訴人柯尊文蒐集上開聯邦商業銀行迴龍分行帳戶提款卡之
    「楊經理」及其助理，是否確有對告訴人柯尊文（涉嫌幫助
    詐欺犯行，由檢察官另行偵辦）施以詐術，致使渠陷於錯誤
    ，自非無疑。
(二)被告於98年12月06日見自由時報刊登徵求五金行配送司機之
    廣告，遂撥打報載聯絡電話與真實姓名不詳自稱「陳經理」
    成年男子聯繫求職事宜，嗣於98年12月17日下午02時45分許
    ，經「陳經理」撥打其使用行動電話門號0000000000號指示
    其前往址設臺北縣板橋巿文化路187 號之中國信託商業銀行
    前，向當日稍早配合警方聯繫「楊經理」表示欲交付提款卡
    之柯尊文收取履歷表及金融帳戶提款卡，適為埋伏警員查獲
    等事實，業據被告供承其曾於98年12月06日見報載求職廣告
    而與「陳經理」聯繫，及於98年12月17日依「陳經理」指示
    前往上址中國信託商業銀行前，趨前找柯尊文交談等情無訛
    （原審99年8月18日準備程序筆錄第5頁），並經證人柯尊文
    於警詢及偵查中證述屬實（偵查卷15至18頁、32頁）；參酌
    98年12月17日下午02時45分許，同在上址中國信託商業銀行
    前，為警查獲亦欲向柯尊文收取文件之溫騰良於警詢時陳稱
    ：「陳經理」通知伊到上址中國信託商業銀行前拿取應徵者
    之履歷表及提款卡，是「陳經理」告訴伊，對方身穿藍色雨
    衣，叫伊跟對方說伊是「陳經理」通知，來拿取資料等語（
    偵查卷11頁），伊確有經「陳經理」明白告知要向柯尊文收
    取金融帳戶提款卡，足徵該名「陳經理」亦應有告知被告向
    柯尊文收取之文件包括金融帳戶提款卡無訛，是被告於原審
    改稱其未受指示向告訴人收取提款卡乙節，難以採信。
(三)質諸柯尊文先前見報載求職廣告與「楊經理」聯繫而提供伊
    開設上開聯邦商業銀行迴龍分行帳戶，因遭「楊經理」所屬
    之詐騙集團用以訛騙被害人沈韋秀、曾勢竣匯入款項，以致
    被警方約談調查，嗣於98年12月17日配合警方再聯繫「楊經
    理」表示欲交付提款卡，即經「楊經理」指示於同日下午02
    時45分許前往上址中國信託商業銀行前等候，而被告亦經「
    陳經理」指示前往同一中國信託商業銀行前，欲向柯尊文收
    取金融帳戶提款卡，顯見柯尊文所聯繫之「楊經理」及被告
    所聯繫「陳經理」確屬同一詐騙集團無疑。又告訴人柯尊文
    於98年12月17日係配合警方聯繫「楊經理」並誘使被告出面
    收取金融帳戶資料，則告訴人柯尊文於斯時已知悉「楊經理
    」為詐騙集團之成員，亦無任何再交付金融帳戶資料之意思
    ，難謂伊有遭詐騙而陷於錯誤之情事。綜上所述，公訴人雖
    指被告所加入之詐騙集團，另有推由其他成員即「楊經理」
    及助理等人詐騙告訴人交付金融帳戶資料等語，惟依公訴人
    所舉各項證據方法，尚無法使法院確信被告及其所屬詐騙集
    團成員有對告訴人柯尊文施用詐術並使伊陷於錯誤等事實，
    此外，復查無其他積極證據足資認定被告確有此部分詐欺取
    財既遂及詐欺取財未遂等犯行，且蒞庭檢察官於原審99年08
    月18日準備程序中當庭提出補充理由書謂被告此部分犯行與
    前揭論罪科刑部分之犯罪行為，應予分論併罰等語，原審乃
    就此等二部分，另為被告無罪之諭知。核無不合。
五、檢察官上訴意旨略稱：
(一)惟按已著手於犯罪行為之實行而不遂者，為未遂犯，刑法第
    25條第1 項定有明文。次按犯罪之故意，祇須對於犯罪事實
    有所認識而仍實施為已足，不以犯人主觀之認識與客觀事實
    不生齟齬為必要，最高法院著有30年上字第2671號判例可資
    參照。另詐欺集團成員收取金融帳戶因警方查獲而未得逞，
    仍應論以詐欺取財未遂罪（臺灣高雄地方法院99年度易字第
    1939號參照）。
(二)經查，本件被告所屬詐欺集團成員於98年12月17日在自由時
    報刊登求職廣告載明「公家機關、誠徵司機、0000000000」
    等文字，並於同日以門號0000000000之行動電話與告訴人聯
    繫等情，業經有該日自由時報影本及行動電話通話記錄翻拍
    照片在卷可稽。被告所屬詐欺集團以求職為由誘使他人交付
    金融帳戶資料，實際上並無求職之事實，目的僅在取得他人
    金融帳戶資料，顯為施用詐術之行為。被告所屬詐欺集團成
    員於刊登上揭廣告時業已著手施用詐術，被告受「陳經理」
    指示前往收取告訴人之金融帳戶資料（前往收取屬共同行為
    分擔），被告已有共同詐欺犯意，並著手向告訴人收取帳戶
    ，雖因告訴人已事先聯絡警方而不遂，仍屬障礙未遂。原審
    認定被告於98年12月10日、同年月12日受指示收取由刊登求
    職廣告所取得之金融帳戶資料成立詐欺取財既遂罪，被告同
    樣從事集團內收取帳戶之分工行為，僅因遭警查獲而認詐欺
    集團未施用詐術，理由似有矛盾之處．適用上揭未遂犯規定
    ，容有誤會云云。
六、惟查：
(一)告訴人於98年12月17日警詢時即供稱「該名男子（按指警方
    查獲之被告）不是11日向我收取提款卡變更密碼之男子」、
    「我於12月10日將提款卡交付一名自稱楊經理助理之女子」
    、「自稱楊經理之男子於10日晚上打電話給我，11日早上一
    位自稱楊經理助理之男子，拿我的提款卡，要我變更密碼後
    再取走」等語，偵查中亦為同一證稱，而依上所述，被告係
    於12月06日見報前往應徵，於12月10日、12月12日共同詐欺
    其他被害人而經原審判處各有期徒刑三月在案，則卷內既乏
    客觀證據可認被告係於12月10日、12月11日親向告訴人兩度
    接觸人之一，亦難認被告與該詐欺集團已有犯意聯絡，原審
    依告訴人提出告訴之意旨，審酌告訴人、被告、溫騰良等人
    供述，認定告訴人並未因受詐騙而交付提款卡，即無不合。
(二)告訴人於98年12月17日係配合警方而查獲被告等人乙節，已
    據被告供認在卷，核與告訴人指稱情節相合，參酌同案被告
    溫騰良經檢察官不起訴之理由，堪認原審認被告此部分行為
    ，亦與詐欺未遂要件不該當，亦無不合，上訴書所指，雖非
    無見，但依原審就12月10日、12月12日共犯有罪論述，及此
    12月17日無罪認定理由以觀，前者指被告與其他共犯有共同
    犯罪行為，後者指告訴人已知悉楊經理為詐騙集團之成員，
    告訴人並無交付金融卡帳戶資料意思等，形式上觀之，尚無
    明顯矛盾之處，上訴書指稱此係障礙未遂、理由前後似矛盾
    云云，核非可採。況證據之取捨、證據證明力之判斷及事實
    有無之認定，均屬事實審法院之職權，苟其取捨判斷與認定
    ，並不違反論理法則及經驗法則，即不容任意指為違法，是
    上訴書就詐欺既遂部分，未提出具體指摘依憑，就詐欺未遂
    部分，亦未提出客觀積極證據，徒以上情主張原審認定不當
    ，難認可採。從而，原審就此二部分均為被告無罪之諭知，
    核無不當，本件上訴為無理由，應予駁回。
據上論斷，應依刑事訴訟法第368條，判決如主文。
本案經檢察官劉靜婉到庭執行職務
中    華    民    國   100    年    2     月    25    日
                  刑事第九庭審判長法  官  陳貽男
                                  法  官  許必奇
                                  法  官  蔡聰明
以上正本證明與原本無異。
不得上訴。
                                  書記官  張郁琳
中    華    民    國   100    年    2     月    25    日